臺灣桃園地方法院刑事判決　　　　　　　　　　　　九十二年度訴緝字第一二四號
　　公　訴　人　臺灣桃園地方法院檢察署檢察官
　　被　　　告　甲○○
右列被告因妨害自由等案件，經檢察官提起公訴（八十九年度偵字第一四二一三號）
，本院判決如左：
    主  文
甲○○共同以非法方法剝奪人之行動自由，累犯，處有期徒刑肆月，如易科罰金，以
參佰元折算壹日。
    事  實
一、甲○○前於民國八十四年間因妨害自由案件，經本院以八十四年度易字第二七０
    二號判決判處有期徒刑五月確定，於八十四年十月十六日易科罰金執行完畢，由
    於八十五年間因妨害自由案件，經本院以八十五年度訴字第一二０四號判決判處
    有期徒刑三月，並經臺灣高等法院以八十六年度上訴字第四八六五號判決駁回上
    訴確定，後於八十七年十一月二十一日執行完畢。
二、緣丙○○積欠甲○○的友人王紹強（已由本院審結）母親會款新台幣（下同）三
    十萬元多年未還，且多次爽約避不見面，王紹強甚為生氣，乃於八十九年九月十
    五日十九時許，夥同甲○○與另三名姓名、年籍均不詳之成年男子，共同基於妨
    害丙○○行動自由之犯意聯絡，同至丙○○位於桃園縣中壢市月眉里八鄰一○八
    號住處，王紹強向丙○○稱「你已經爽約好幾次，會錢今天你一定要處理」等語
    ，丙○○答以「沒有錢」，甲○○即動手毆打丙○○臉頰一下，王紹強稱「沒有
    錢？你自己到我家去跟我媽媽解釋」等語，並命丙○○上其所駕駛前去之未懸掛
    車牌之白色喜美自小客車，丙○○因遭此強暴、脅迫致心生畏懼而搭上該部白色
    喜美自小客車，與王紹強及甲○○等人前往王紹強位於桃園縣龍潭鄉九龍村雙連
    三三一號住處，而自該日十九時許起剝奪丙○○之行動自由。抵達王紹強前開住
    處後，王紹強即要求丙○○提出解決債務之方法，然仍遭丙○○以沒錢為由拒絕
    ，王紹強、甲○○及該三名男子，又共同基於傷害之犯意，由王紹強以其家中所
    有之菜刀刀柄敲打丙○○頭部、手臂，甲○○與其他三人則徒手毆打丙○○，致
    丙○○因而受左上臂挫傷併血腫（四×三×二公分）、右臉頰血腫（二×二×一
    公分）、前頭皮下血腫（二×二×一公分）等傷害，王紹強並恐嚇丙○○稱如敢
    報警要殺害丙○○全家，致丙○○心生畏怖而同意以其所有之土地（持分）辦理
    貸款清償債務，王紹強等人始未再對丙○○為恐嚇行為，惟因怕丙○○回家又反
    悔，乃繼續將丙○○留於王紹強住處。於翌（十六）日上午，由王紹強駕駛車牌
    號碼不詳之汽車載甲○○、丙○○前往桃園縣中壢戶政事務所及桃園縣中壢地政
    事務所，由甲○○陪同丙○○先後進入戶政及地政事務所內，監控丙○○申請印
    鑑證明書及土地謄本。王紹強、甲○○二人再於同日晚上，帶著丙○○前往其友
    人巫錦塘位於桃園縣龍潭鄉○○路四十五號住處，委請不知情之乙○○代書替其
    雙方書寫讓渡書，將丙○○所有位於桃園縣中壢市○○段一三六四地號等六筆土
    地之持分質押於王紹強，至同晚二十二時許，前開讓渡書簽立完畢後，王紹強始
    僱一部計程車讓丙○○搭乘離去，前後妨害丙○○行動自由長達二十七小時之久
    。丙○○於翌（十七）日即前去敏盛綜合醫院大園分院就醫，並持診斷證明書報
    警，後於十八日凌晨四時四十五分許，在其住處附近發現上開未懸掛車牌之白色
    喜美自小客車，深恐再遭脅持乃立即報警，經警當場查獲王紹強及甲○○。
三、案經丙○○訴由桃園縣警察局中壢分局報請臺灣桃園地方法院檢察署檢察官偵查
    起訴。
    理  由
一、訊據被告甲○○對於右揭犯罪事實，固坦承於八十九年九月十五日晚上，在王紹
    強前揭住處毆打告訴人丙○○臉部一下，並於翌（十七）日與告訴人去申請印鑑
    證明書及土地謄本，再於當日晚上在巫錦塘住處，由不知情之乙○○代書替王紹
    強與丙○○書寫讓渡書等情不諱，惟矢口否認有何妨害自由及傷害之犯行，辯稱
    ：伊並未與王紹強一起到丙○○住處押走丙○○，是王紹強打電話給伊，要伊買
    一碗麵到他家去給他媽媽吃，伊到王紹強家即見丙○○跪在王紹強媽媽的面前，
    王紹強罵他說都是因為他的關係，害他媽媽中風，伊看王紹強的媽媽很可憐，所
    以就出手毆打丙○○一拳，伊帶丙○○去申請土地謄本及印鑑證明都是他自願的
    ，如果不是他自願的，在地政事務所時，他大可大喊，且去簽讓渡書之前，伊還
    有跟丙○○聊過天，並去小胖海產店吃東西，大家有說有笑，伊並未見丙○○身
    上有傷，之後王紹強還幫丙○○僱計程車，讓丙○○搭計程車回家云云。經查：
    (一)前揭事實業據告訴人丙○○於警、偵訊及本院九十二年二月二十七日訊問時指
      述綦詳，且其前後指述互核一致，並有其所提出之敏盛綜合醫院大園分院診斷
      證明書一紙及扣案之讓渡書一份（二張）、土地謄本八張、印鑑證明書一張在
      卷可稽，堪信屬實。
    (二)被告雖辯稱其未妨害告訴人行動自由，惟共同被告王紹強於警訊及本院審理中
      既稱告訴人積欠其母親會款已多年，且曾多次爽約避不見面，查獲當天（八十
      九年九月十八日）會在凌晨四時許即前往告訴人住處，係因告訴人欺騙伊好多
      次，伊怕告訴人這一次又跑掉等語（見本院九十年度訴字第一九二九號卷第二
      三二頁第一行以下），告訴人於本院九十二年二月二十七日訊問時又稱伊欠共
      同被告王紹強母親的會錢，因他母親還有欠伊附近鄰居錢，伊跟伊鄰居的債權
      債務相抵，當時是王紹強的哥哥出來講的，當時都已經講好了等語，顯見告訴
      人本即無再清償共同被告王紹強母親會款之意甚明。則衡之常情，告訴人在共
      同被告王紹強與被告於前揭時間前去其住處找他時，即不可能會自願與被告等
      人外出，更不可能在同意將其所有之土地持分設定抵押予共同被告王紹強後，
      仍自願繼續在王紹強家裡過夜，且告訴人倘係自願將土地持分設定抵押予王紹
      強，其即會自行前去申請印鑑證書及所需之土地謄本等相關文件，根本無需由
      共同被告王紹強開車載被告甲○○與告訴人一起至戶政事務所及地政事務所（
      此業據共同被告王紹強於本院九十一年一月三十一日及同年四月二日訊問時自
      承在卷，並據被告於本院九十一年九月二十三日審理時自承在卷，見本院九十
      年度訴字第一九二九號卷第三十五頁、第六十五頁及第一四五頁），並由被告
      甲○○陪同告訴人進入事務所申請之理，因在我國的戶政事務所及地政事務所
      均設有服務台，不懂申請程序之民眾均可透過服務人員之幫忙而填寫申請文件
      ，是縱告訴人不懂如何申請印鑑證明及土地謄本，亦無需被告協助之必要；況
      被告於本院審理時自承伊非代書，其所知之申請程序自不可能較事務所之服務
      人員熟悉，可見被告陪同告訴人進入戶政事務所及地政事務所之目的，顯非係
      基於協助告訴人申請印鑑證書、土地謄本，而是為監控告訴人之行動。是其所
      辯係因丙○○不懂如何申請，伊才陪他去申請云云，顯係事後卸責之詞，不足
      採信。
    (三)又被告雖辯稱伊到王紹強家裡，看到王紹強的媽媽很可憐，所以才出手毆打丙○○一拳，伊並未見丙○○有受傷云云，惟查告訴人所提出之前揭診斷證明書
      ，其上記載告訴人受有左上臂挫傷併血腫（四×三×二公分）、右臉頰血腫（
      二×二×一公分）、前頭皮下血腫（二×二×一公分）等傷害，顯非僅係徒手
      毆打一下所能造成，且告訴人所受之傷害均為「血腫」，足見其傷應係遭器具
      猛力撞擊而致，核與告訴人所指述係被告以菜刀刀柄敲打其頭部、手臂等語尚
      屬相符，是認被告所辯乃事後卸責之詞，不足採信。
    (四)再被告所辯伊與共同被告王紹強及告訴人去簽讓渡書之前，伊還有跟丙○○聊
      過天，並去小胖海產店吃東西，大家有說有笑云云，惟證人乙○○於本院九十
      一年四月二日訊問時結證稱：當是好像是被告（按指共同被告王紹強）打電話
      給我，他說有個土地登記案件要給我辦，他說他們還沒有吃飯，要我幫他們帶
      便當過去，大家在那邊吃便當有說有笑的等語，顯與被告所辯不符；且縱告訴
      人曾與被告一起至海產店吃東西，亦難認告訴人之行動未受拘束，因告訴人既
      係先後二次受被告及共同被告王紹強等人之毆打，其在未經共同被告王紹強同
      意其離去之前，為免再次遭受毆打，自然會配合被告與共同被告王紹強之行動
      ，是被告此部分之辯解亦難採為其有利認定之依據。至於證人乙○○於本院九
      十一年四月二日訊問時，雖證稱在書寫前揭讓渡書時未見告訴人有受傷云云，
      惟衡之證人乙○○係受共同被告王紹強之委託前去辦理代書事務，當天在場之
      人多為共同被告王紹強之友人，其是否因而未仔細觀看告訴人當時之身體狀況
      ，以致未發現告訴人受有前揭傷害，即不無可能，是其證述亦難採為被告有利
      認定之依據。
    (五)綜上所述，本件事證已臻明確，被告甲○○之前揭犯行已堪認定，應予依法論
      科。
二、核被告甲○○之所為，係犯刑法第三百零二條第一項之妨害自由罪及第二百七十
    七條第一項之傷害罪。被告與共同被告王紹強及另三名真實姓名、年籍均不詳之
    成年男子就前開犯行間，有犯意聯絡及行為分擔，均為共同正犯。又按刑法第三
    百零二條之妨害自由罪，原包括私行拘禁及以其他非法方法剝奪人之行動自由而
    言，所謂非法方法，當然包括強暴、脅迫等情事在內。本件被告與共同被告王紹
    強及另三名成年男子基於妨害告訴人自由之犯意聯絡，以強暴、脅迫方式迫使告
    訴人與之上車而剝奪告訴人之行動自由，其間又以恐嚇使告訴人行無義務之事，
    然此仍包含於妨害告訴人行動自由之同一意念之中，是被告所為僅成立刑法第三
    百零二條第一項之妨害自由罪，應不另論以同法第三百零四條第一項之強制罪、
    第三百零五條之恐嚇危害安全罪，公訴意旨認被告另犯同法第三百零四條第一項
    、第三百零五條之罪，顯有誤會。又被告自將告訴人移置於自己實力支配之下時
    ，其妨害自由之行為雖已屬既遂，惟告訴人行動自由遭剝奪期間，乃一妨害自由
    實行行為之繼續，為繼續犯，應僅論以單純一罪，公訴意旨認被告先後剝奪丙○○（起訴書誤載為甲○○）行動自由之行為，時間緊接，手段相同，顯係基於概
    括之犯意為之，為連續犯，亦屬誤會。被告所犯前開妨害自由罪與傷害間，有方
    法結果之牽連關係，為牽連犯，應從一重論以情節較重之妨害自由罪。次查，被
    告甲○○前於八十四年間因妨害自由案件，經本院以八十四年度易字第二七０二
    號判決判處有期徒刑五月確定，於八十四年十月十六日易科罰金執行完畢，由於
    八十五年間因妨害自由案件，經本院以八十五年度訴字第一二０四號判決判處有
    期徒刑三月，並經臺灣高等法院以八十六年度上訴字第四八六五號判決駁回上訴
    確定，後於八十七年十一月二十一日執行完畢，此有臺灣高等法院被告全國前案
    紀錄表及臺灣桃園地方法院檢察署刑案資料查註紀錄表各一份附卷可稽，其於有
    期徒刑執行完畢後，五年以內再犯本件有期徒刑以上之罪，為累犯，應依刑法第
    四十七條規定加重其刑。審酌被告前已有如事實欄所載之前科紀錄，素行欠佳，
    為替其友人即共同被告王紹強取回告訴人積欠其母親之三十萬元，竟以前揭方法
    妨害告訴人之行動自由，惡性非輕，且造成告訴人甚大之恐懼，所生損害非微，
    犯後又未坦承犯行，犯後態度欠佳，及檢察官求處之刑度與被告所表示願接受之
    刑度等一切情狀，量處如主文所示之刑。另查被告行為後，刑法第四十一條有關
    有期徒刑易科罰金折算標準之規定，已於九十年一月四日修正為刑法第四十一條
    第一項前段，即將原規定：「犯最重本刑為三年以下有期徒刑以下之刑之罪，而
    受六月以下有期徒刑或拘役之宣告，因身體、教育、職業或家庭之關係，執行顯
    有困難者，得以一元以上三元以下折算一日，易科罰金」，修正為：「犯最重本
    刑為五年以下有期徒刑以下之刑之罪，而受六月以下有期徒刑或拘役之宣告，因
    身體、教育、職業、家庭之關係或其他正當事由，執行顯有困難者，得以一元以
    上三元以下折算一日，易科罰金」，且新規定已於九十年一月十日經總統公布，
    於同年一月十二日生效施行，是被告行為後法律已有變更。經比較新舊法之結果
    ，以修正後之新規定對被告較為有利，爰依刑法第二條第一項前段之規定，適用
    裁判時即修正後之刑法第四十一條第一項前段之規定，就前開所宣告之有期徒刑
    諭知易科罰金之折算標準，併此敘明。至於共同被告王紹強所用於傷害告訴人之
    菜刀一把，因係共同被告王紹強在其家中所取得，衡之常情，共同被告王紹強並
    非其家中之家長且在外工作，該把菜刀應非其所購買，且綜觀全案卷證資料，亦
    查無其他積極之證據足以證明該把菜刀屬共同被告王紹強所有，故不另為沒收之
    諭知，亦附此敘明。
據上論斷，應依刑事訴訟法第二百九十九條第一項前段，刑法第二條第一項前段、第
二十八條、第二百七十七條第一項、第三百零二條第一項、第五十五條、第四十七條
、修正後第四十一條第一項前段，罰金罰鍰提高標準條例第一條前段、第二條，判決
如主文。
本案經檢察官陳美華到庭執行職務。
中      華      民      國    九十三    年      一      月      八      日
                                臺灣桃園地方法院刑事第九庭
                                    審判長法  官  林明洲
                                          法  官  何燕蓉
                                          法  官  林春鈴
右正本證明與原本無異。
如不服本判決，應於判決送達後十日內向本院提出上訴狀( 應附繕本 )，上訴於
臺灣高等法院。
                                          書記官  江世亨
中        華        民        國   九十三   年   一   月    八    日
附論罪科刑依據之法條：
刑法第二百七十七條
傷害人之身體或健康者，處三年以下有期徒刑，拘役或一千元以下罰金。
犯前項之罪，因而致人於死者，處無期徒或七年以上有期徒刑，致重傷者，處三年以
上、十年以下有期徒刑。
刑法第三百零二條第一項
私行拘禁或以其他非法方法，剝奪人之行動自由者，處五年以下有期徒刑、拘役或三
百元以下罰金。
